【裁判字號】    98,消債更,60
【裁判日期】    980710
【裁判案由】    聲請更生
【裁判全文】
臺灣基隆地方法院民事裁定            98年度消債更字第60號
聲  請  人  甲○○
即  債務人              2樓
上列當事人聲請消費者債務清理事件，本院裁定如下：
    主  文
債務人甲○○自中華民國98年7月10日17時起開始更生程序。命
司法事務官進行本件更生程序。
    理  由
一、按法院開始更生程序之裁定，應載明其年、月、日、時，並
    即時發生效力，消費者債務清理條例第45條第1項定有明文
    。又法院裁定開始更生或清算程序後，得命司法事務官進行
    更生或清算程序，必要時得選任律師、會計師或其他適當之
    自然人或法人一人為監督人或管理人，同條例第16條第1項
    亦有明文。
二、本件聲請意旨略以：債務人有不能清償債務之情，雖於消費
    者債務清理條例（下稱本條例）施行前，曾依中華民國銀行
    公會會員辦理消費金融案件無擔保債務協商機制（下稱銀行
    公會債務協商機制）與金融機構達成協商。惟協商當時，債
    務人每月薪資收入為新臺幣（下同）5萬4千元，且另有龐大
    之民間債務，實無力負擔，且銀行人員告知若不簽字即別無
    其他方法，聲請人迫於無奈遂簽下每月償還3萬6千元之協議
    書。另於同年9月，債務人又遭債權人李蔡葉向法院聲請強
    制執行債務人之薪資，每月扣押19,543元，所剩無幾根本無
    力硬撐，債務狀況更加惡化，遂於96年3月間無力清償而毀
    諾。又債務人之無擔保及無優先權之債務總額未逾1,200萬
    元，復未經法院裁定開始清算程序或宣告破產云云。
三、按本條例第151條第6項準用第5項之規定，債務人前曾依銀
    行公會債務協商機制與金融機構成立協商者，固須有不可歸
    責於己致履行顯有重大困難之事由，始得聲請更生或清算，
    惟此處之「不可歸責之事由」，難以一概而論，應視情形而
    分別以觀。蓋本條例施行前，債務人依銀行公會債務協商機
    制與金融機構成立協商之當時，並無本條例可供作為後盾，
    且債務人亦無法預期嗣後將制定本條例，故債務人僅有接受
    或不接受金融機構所提出之還款方案，如不接受，則又回復
    以往高利率之循環惡夢，此外亦無其他更生或清算程序可供
    選擇，是以在債務人無任何籌碼可供談判之情形下，幾無選
    擇之自由，而金融機構亦因當時僅有此一協商機制可供債務
    人選擇，故於協商之時，往往僅顧自身債權之受償，完全未
    慮及債務人之經濟狀況，逕自提出過於嚴苛，甚至超出債務
    人之經濟能力可得負擔之協商條件，是以債務人被迫答應其
    所無法負擔之協商條件者，比比皆是。反之，本條例施行後
    之債務協商，債務人尚有更生或清算程序可供選擇，而金融
    機構亦因忌憚債務人選擇更生或清算程序，故於協商時，立
    場不致於太過堅持，是以債務人幾均可爭取有利且可負擔之
    協商方案。準此，二者之協商背景既有如此之差異，則債務
    人於前依銀行公會債務協商機制成立協商者，判斷其是否有
    「不可歸責之事由」時，自應採取較寬鬆之解釋，認為凡是
    客觀上債務人之支出增多，或收入、收益減少，非其成立協
    商時所能預期，又如協商成立時所定之條件過苛，超越債務
    人之負擔能力而客觀上履行不能，或雖未超過債務人之所得
    ，然留與債務人使用之資金過少，使債務人無法維持其基本
    生活者，均可認係不可歸責於債務人之事由。
四、經查，債務人所主張之上開事實，業據提出財產及收入狀況
    說明書、全國財產稅總歸戶財產查詢清單、96年度綜合所得
    稅各類所得資料清單、土地登記謄本、石門鄉農會薪轉存摺
    影本、臺灣銀行優惠存款存摺影本、臺灣銀行綜合存款存摺
    影本、97年7至12月支領退休金計算表影本、月退休金通知
    單影本、公務人員備保險人年資紀錄表影本、金山郵局歷史
    交易清單影本、淡水第一信用合作社存摺影本、金山地區農
    會存摺影本、債務人清冊、代瑞陞復興一資產管理股份有限
    公司函、債權人清冊暨債權總金額表、協議書暨無擔保債務
    還款計劃、聯合徵信中心當事人綜合信用報告、債務協商繳
    款釋明、有擔保債務繳款釋明、民間債務繳款釋明、臺灣士
    林地方法院執行命令、本院執行命令、新光醫院乙種診斷證
    明、醫療費用收據、水電瓦斯及電信等費用單據為證。是以
    債務人於協商成立後，遭民間債權人李蔡葉向臺灣士林地方
    法院聲請強制執行，扣押債務人每月薪資三分之一，導致債
    務人每月薪資僅餘34,593元，無力再負擔每月依協商條件應
    清償之金額36,632元，從而，本件自屬不可歸責於債務人之
    事由致履行原協議顯有重大困難。此外，本件又查無債務人
    有本條例第6條第3項、第8條或第46條各款所定駁回更生聲
    請之事由存在，則債務人聲請更生，為有依據，應予准許，
    並命司法事務官進行本件更生程序，爰裁定如主文。
中    華    民    國    98    年    7     月    10    日
                  民事庭法    官  徐世禎
上為正本係照原本作成。
本裁定不得抗告。
本裁定已於98年7月10日17時公告。
中    華    民    國    98    年    7     月    10    日
                        書 記 官  周素秋


司法院資訊處製作；財團法人民間司法改革基金會備份。
